臺灣新竹地方法院刑事判決　　　　　　　 95年度訴字第591號
公　訴　人　臺灣新竹地方法院檢察署檢察官
被　　　告　戊○○
選任辯護人　丁○○律師
被　　　告　乙○○
選任辯護人　吳紹貴律師
被　　　告　己○○
選任辯護人　魏順華律師
　　　　　　曾能煜律師
上列被告等因傷害致死案件，經檢察官提起公訴（95年度偵字第
36 59號），本院判決如下：
    主  文
戊○○殺人，處有期徒刑拾貳年。扣案U型機車大鎖壹支沒收。
乙○○、己○○共同傷害人之身體，各處有期徒刑壹年。扣案U
型機車大鎖壹支沒收。
    事  實
一戊○○、乙○○、己○○三人，於民國95年6月23日21時許，
  先在新竹市○○○街79號3 樓32室乙○○租屋處與丑○○飲酒
  後，四人又分別騎乘機車，於同日21時50分許前往新竹火車站
  站前廣場繼續飲酒。迨同日23時30分許，戊○○因酒醉忘記其
  所騎乘機車之停放地點，誤以為機車遭竊，憤而將沿路停放之
  機車數輛推倒，並持不詳處所取得之機車大鎖破壞倒地之車輛
  洩憤（毀損部分未據有告訴權人提出告訴）。臺萬生因見其機
  車遭戊○○推倒，隨地拾起長鐵棍1 支上前質問，二人隨即引
  發口角，臺萬生持上開長鐵棍作勢欲毆打戊○○，乙○○見狀
  上前搶下臺萬生所持長鐵棍圖制止二人繼續衝突，己○○亦返
  回其所有機車上取下機車大鎖1支加入。戊○○、乙○○、己○○三人見臺萬生不肯罷休，均心生不滿，基於傷害臺萬生身
  體之犯意聯絡，由戊○○持自乙○○手中取下之長鐵棍、乙○○徒手、己○○持機車大鎖，共同拉扯並毆打臺萬生身體，致
  臺萬生受有左胸部下緣 2X3公分淤傷、左胸部上緣（靠肩部）
  6X7 公分淤傷。戊○○因臺萬生始終頑抗，明知頭部為人體要
  害，連續加以毆擊或以鐵器重擊，極易生死亡之結果，竟迅速
  提升原傷害犯意，單獨基於縱臺萬生死亡亦不違背其本意之不
  確定故意，以手持之長鐵棍揮擊臺萬生頭部1 次，臺萬生立即
  倒地不起。乙○○、己○○見事態擴大超乎預期，隨即罷手逃
  離。詎戊○○仍餘怒未消，持上開長鐵棍朝已倒地之臺萬生頭
  部繼續猛力揮打，乙○○、己○○一度返回現場拉住並要求戊○○罷手未果，遂又自行離去，獨留戊○○繼續重擊已毫無反
  抗能力之臺萬生頭部，前後計達十餘次，終致臺萬生顱骨粉碎
  性骨折、腦組織嚴重挫傷，當場出血休克死亡。戊○○乃將上
  開長鐵棍棄置現場，搭乘丑○○之機車逃逸。嗣經警獲報到場
  扣得上開長鐵棍1支，並循線於95年6月24日凌晨2 時許，在新
  竹市○○○街79號3樓32 室乙○○租屋處查獲乙○○、戊○○
  、己○○，並扣得前述U型機車大鎖1支。
二案經臺萬生之兄甲○○、臺萬生之妻丙○○訴由新竹市警察局
  第二分局報請臺灣新竹地方法院檢察署檢察官偵查起訴。
    理  由
壹、程序部分：
一證人庚○○、子○○、辛○○、壬○○、丑○○警詢時所為供
  述之證據能力：
  按被告以外之人於審判外之言詞或書面陳述，除法律有規定者
  外，不得作為證據，刑事訴訟法第159條第1項訂有明文，此為
  我國刑事訴訟法關於傳聞法則之原則規定，蓋證人於審判外之
  陳述因未經具結及交互詰問之檢驗，易於造成對於事實之誤認
  ，有礙審判之公正、公平，且侵害刑事被告受憲法保障之訴訟
  基本權利，是應加以排除。惟同法第159條之2另有：「被告以
  外之人於檢察事務官、司法警察官或司法警察調查中所為之陳
  述，與審判中不符時，其先前之陳述具有較可信之特別情況，
  且為證明犯罪事實存否所必要者，得為證據。」之傳聞法則例
  外規定，此係為發現真實起見，例外賦予符合上開要件之傳聞
  供述於有可信性之特別情狀時，仍得成為具有證據能力之證據
  （本條立法理由參照）。反面言之，如證人先前之陳述與審判
  中相符，仍屬傳聞證據，固得作為支持證人審判中陳述可信性
  之論據，然其究不得以此審判外陳述作為證明事實存否之證據
  。查證人庚○○、子○○、辛○○、壬○○、丑○○警詢時所
  為供述，性質上均屬傳聞證據，而上開證人均已於審判中到庭
  具結並接受交互詰問，其警詢時之陳述復無較可信之特別情況
  ，故均應認為無證據能力。惟本件被告乙○○、己○○及其辯
  護人，對證人辛○○警詢時之證詞表明不爭執其證據能力，本
  院審酌該陳述作成時之情況，認無顯不可信之情形，依刑事訴
  訟法第159條之1 第2項之規定，應認有證據能力，合先指明。
二證人庚○○、子○○、辛○○、壬○○、丑○○及共同被告偵
  訊時所為供述之證據能力：
  按刑事訴訟法第159條之1第2項所稱得為證據之被告以外之人
  於偵查中向檢察官所為之陳述，立法者係以刑事訴訟法規定檢
  察官代表國家偵查犯罪、實施公訴，依法有訊問被告、證人、
  鑑定人之權，且實務運作時，偵查中檢察官向被告以外之人（
  含共同被告、共犯、被害人、證人等）所取得之陳述，原則上
  均能遵守法律規定，不致違法取供，其可信性甚高，為兼顧理
  論與實務，而對被告以外之人於偵查中向檢察官所為之陳述，
  除顯有不可信之情況者外，得為證據。此同法第159條第1項所
  謂得作為證據之「法律有規定者」之一，為有關證據能力之規
  定，係屬於證據容許性之範疇。而被告之反對詰問權，雖屬憲
  法第8條第1項規定「非由法院依法定程序不得審問處罰」之正
  當法律程序所保障之基本人權及第16條所保障之基本訴訟權，
  不容任意剝奪。但詰問權係指訴訟上被告有在公判庭當面詰問
  證人，以求發現真實之權利，應認被告具有處分權，非不得由
  被告放棄對原供述人之反對詰問權。此與證據能力係指符合法
  律所規定之證據適格，而得成為證明犯罪事實存在與否之證據
  資格，性質上並非相同。被告得以詰問證人，以被告或其辯護
  人在場為前提。上開得為證據之被告以外之人於偵查中向檢察
  官所為之陳述，就被告而言，事實上本難期有於檢察官偵查中
  行使反對詰問權之機會。從而，於事實審法院審判實務中，遇
  有此類未能賦予被告行使詰問權之供述證據，即應使被告或其
  辯護人針對該被告以外之人於偵查中向檢察官所為之陳述，有
  補足行使反對詰問權之機會。倘被告明示捨棄詰問者，應記明
  筆錄，以杜爭議。除有類如刑事訴訟法第159條之3所列各款之
  情形以外，均應傳喚該被告以外之陳述人到庭依法具結，給予
  被告或其辯護人詰問，或依同法第163條第1項、第167條之7規
  定為詢問之機會。此即刑事訴訟法第196 條明定「證人已由法
  官合法訊問，且於訊問時予當事人詰問之機會，且陳述明確別
  無訊問必要者，不得再行傳喚」，以與傳聞法則之理論相符，
  並與第159條之1規定相呼應。故上開尚未經被告行使詰問權之
  被告以外之人於偵查中向檢察官所為之陳述，應屬未經完足調
  查之證據，非謂無證據能力，不容許作為證據。於法院踐行詰
  問程序後，綜合該被告以外之人全部供述證據，斟酌卷內其他
  調查之證據資料，本於經驗法則及論理法則，作合理之比較而
  為取捨、判斷，此屬實質證據價值之自由判斷問題，要無所謂
  其證據價值自比審判外之陳述為高之可言（最高法院95年度台
  上字第6675號判決意旨參照）。被告乙○○、己○○之辯護人
  主張證人庚○○、子○○、辛○○、壬○○、丑○○及其他共
  同被告偵訊時所為供述，因未賦予被告及辯護人詰問之機會，
  應無證據能力。惟證人庚○○、子○○、辛○○、壬○○、丑
  ○○均已於審判中到庭具結接受交互詰問，關於其於偵訊時具
  結後所為之證詞，業經法院加以調查，復以此部分證述並無顯
  不可信之情形，依上開最高法院判決意旨及刑事訴訟法第159
  條之1第2項之規定，仍應有證據能力，前揭辯護人之主張尚非
  可採。至於被告戊○○、乙○○、己○○於95年6月24 日偵訊
  時，均已具結在案，公訴人、被告及辯護人亦均於審判時捨棄
  詰問其他共同被告，可認均已不行使反對詰問權，揆諸前揭最
  高法院判決意旨，亦應認為具有證據能力。
三至於被告戊○○及其辯護人對於公訴人以共同被告乙○○、己○○及上述證人警詢、偵查所為陳述為證據，均表明不爭執其
  證據能力，本院審酌該陳述作成時之情況，認均無顯不可信之
  情形，依刑事訴訟法第159條之1 第2項之規定，應認對於被告
  戊○○犯罪部分具有證據能力，附此敘明。
貳、實體部分：
一查被告戊○○、乙○○、己○○三人，於95年6月23日21 時許
  ，先在新竹市○○○街79號3樓32 室乙○○租屋處與丑○○飲
  酒後，四人又分別騎乘機車，於同日21時50分許前往新竹火車
  站站前廣場繼續飲酒。迨同日23時30分許，被告戊○○因酒醉
  忘記其所騎乘機車之停放地點，誤以為機車遭竊，憤而將沿路
  停放之機車數輛推倒，並持不詳處所取得之機車大鎖破壞倒地
  之車輛洩憤。被害人臺萬生因見其機車遭戊○○推倒，隨地拾
  起長鐵棍1 支上前質問，二人隨即引發口角，被害人持上開長
  鐵棍作勢欲毆打被告戊○○，被告乙○○見狀上前搶下被害人
  所持長鐵棍圖制止二人繼續衝突，被告己○○亦返回其所有機
  車上取下機車大鎖1 支加入，爭執期間被告戊○○自被告乙○○手中取走長鐵棍等情，為被告戊○○、乙○○、己○○所供
  明，核與證人庚○○、子○○、辛○○、壬○○於偵查證述明
  確，並均與本院審理時所為證述大致相符，自堪採認。
二被告乙○○、己○○傷害犯行部分：
(一)訊據被告戊○○、乙○○、己○○均坦認被害人臺萬生遭戊○○以長鐵棍擊中頭部倒地前，三人基於傷害之犯意聯絡，分別
  以長鐵棍、徒手、機車大鎖共同毆打臺萬生。公訴意旨雖根據
  被告戊○○、己○○於偵訊時之指證，認被告乙○○係手持機
  車大鎖傷害被害人。惟本案之起因，為被告戊○○飲酒過量而
  遺忘車輛停放處所而恣意破壞他人機車洩憤，可見被告戊○○
  案發時之記憶力已受酒精影響而大幅衰退，且其於95年6月24
  日本院訊問時已陳稱：不記得乙○○以何工具毆打被害人等語
  （見聲羈字卷第5、6頁），則其上述不利被告乙○○之證言應
  不足採信。且證人庚○○於審理時證稱：案發現場除戊○○、
  己○○有持工具攻擊被害人外，乙○○是徒手等語（見本院卷
  第356 頁），經公訴人提示偵訊筆錄質問何以於偵訊時證稱未
  注意到乙○○拿什麼工具，證人仍答稱：「己○○和戊○○有
  拿東西。乙○○是徒手。」、「（問：你是沒有注意到還是他
  是空手？）我看到是空手，也許是我沒有注意到。」、「（問
  ：你說當時看到是空手，為何偵查中說沒有注意到乙○○拿什
  麼工具？）因為我沒有注意到，所以我覺得是空手。」等語（
  見本院卷第356 頁），並堅指其於案發現場看到之兇器僅有鐵
  棍、機車大鎖各1支（見本院卷第359頁），足認證人庚○○確
  實未見被告乙○○手持兇器。又證人子○○於本院審理時，雖
  表示因記憶模糊無從指認被告乙○○案發時究竟有無手持兇器
  ，但明白證稱：係先有一名持機車大鎖之男子敲打被害人背部
  後，其他人先徒手攻擊被害人身體，戊○○再持長鐵棍毆打被
  害人頭部（見本院卷第261-263 頁），經核對其於偵訊時所證
  ：「被告戊○○拿金屬棒毆打死者，乙○○拿機車大鎖打死者
  ，己○○徒手打死者幾拳。」等語（見偵字卷第106 頁），可
  確認被告三人中確實僅有1 人手持機車大鎖，復佐以本案持機
  車大鎖攻擊被害人者為被告己○○乙節已經本院認定在案，則
  證人子○○前開偵查中證述被告乙○○拿機車大鎖、己○○徒
  手之情，應係將柯、蘇二人混淆誤認所致。至於其於證人辛○○於審理及偵訊時皆稱：並未看到或注意到被告乙○○、己○○有無毆打被害人（見偵字卷第110頁、本院卷第286頁），證
  人壬○○則證稱：有看到被告乙○○、己○○打被害人，但沒
  注意看到二人是否有持工具（見同上偵查卷第103至104頁、本
  院卷第289 頁），均無從認定被告乙○○有以機車大鎖為兇器
  。經本院將警方扣案之機車大鎖2 支送內政部警政署刑事警察
  局為指紋鑑定，鑑驗結果以：上開機車大鎖經以氰丙烯酸酯法
  化驗之指紋，均因特徵點不足而無法比對，有該局95年10月23
  日刑醫字第0950142254號鑑驗書1份存卷可查（見本院卷第126
  頁）。故本件扣案之機車大鎖2 支亦均無從證明為被告乙○○
  於犯罪時所持用。從而，公訴人此部分認定尚屬無據，被告乙○○係以徒手毆打死者之情，堪予認定。
(二)被告三人於被害人倒地前，均有共同毆打死者之事實，為證人
  庚○○、子○○、壬○○於本院審理時證述明確（各見本院卷
  第 356、358頁，第259、273-274頁，第288頁），核與證人等
  於偵訊時之指證吻合，證人庚○○並堅決證稱被告己○○持機
  車大鎖毆打被害人手臂位置5、6下等語，是被告己○○辯稱：
  係為使被害人放下鐵棍才拿機車大鎖毆打被害人背部一下云云
  ，被告乙○○供稱：案發時其目的在勸架云云，皆不足採，被
  告三人首開共同傷害被害人之事實，堪予認定。
(三)證人丑○○雖於偵查及本院審理中均指證：被告乙○○案發時
  係手持扣案短鐵棍1 支毆打被害人，並與持機車大鎖之被告己○○均係攻擊被害人頭部，別無攻擊身體其他部位云云（見本
  院卷第365-366 頁）。但證人丑○○證稱被告乙○○手持短鐵
  棍1 支乙節，與上開證人庚○○、子○○所證述均不相同，所
  指被告乙○○、己○○僅針對被害人頭部攻擊之情，亦與本院
  認定之事實不符。且依證人丑○○於本院審理時係稱：第一次
  看到扣案短鐵棍是在乙○○住處要出發前往站前廣場時，該短
  鐵棍不知由何人帶往現場，案發時乙○○就是以該短鐵棍攻擊
  被害人；戊○○開始打被害人的時候是拿長鐵棍，打完之後手
  上拿的是短鐵棍，戊○○的長鐵棍不知跑到哪裡，一同離開現
  場時戊○○手上一樣是拿短鐵棍等語，則被告戊○○與乙○○
  於攻擊被害人之過程中，應有變換兇器之情形，然其竟又堅指
  被告三人毆打被害人的過程中，並無交換兇器（見本院卷第38
  5 頁），顯不符事理。另證人丑○○於辯護人詰問短鐵棍如何
  出現時，卻稱：「我不知道。我只知道長鐵棍。」（見本院卷
  第379頁）。又扣案短鐵棍1支送內政部警政署刑事警察局為指
  紋、血跡DNA 型別鑑驗，經以氰丙烯酸酯法化驗之指紋，因特
  徵點不足而無法比對；另以Kastle-Meyer血跡反應檢測法檢測
  結果，未發現血跡斑，有該局95年10月23日刑醫字第09501422
  54號鑑驗書1份在卷可稽（見本院卷第126頁反面），亦無從認
  定被告乙○○曾持用該短鐵棍傷害被害人。是證人丑○○此部
  分指證難以採信。又其於本院審理時明白證稱：被告乙○○、
  己○○於被害人倒地後就先行離去，只剩下被告戊○○仍在打
  被害人，其等戊○○停手後，才共騎一部機車逃離，途中有繞
  經市立殯儀館，但沒有停車云云，與偵訊時證述：「...，直
  到該男子倒在地上後，己○○、乙○○又打了一下子才停手，
  只剩下戊○○還持鐵管繼續毆打該男子，約打了1 分鐘戊○○
  才停手，然後乙○○坐上我的車，戊○○就坐上己○○的機車
  ，一起到市立殯儀館停車場找我朋友聊天，聊了約10幾分鐘。
  」等語差異甚大，真實性甚有可疑。另證人丑○○對於目擊被
  告三人毆打被害人之時間順序，警詢中清楚供稱：「... （戊○○）砸停在『漢堡王』前面大約有 3部的機車，當時我有攔
  他不要再砸了，之後戊○○沒有再砸後，我就走到林森路我的
  機車旁，本來我想騎我的機車載戊○○回去，然後我就聽到有
  爭吵聲，我發現戊○○沒有過來，我就返回去看，我到達現場
  時，已經看到戊○○、己○○、乙○○與一名年約40多歲之男
  子在打架，當時戊○○手上拿著1支約2公尺長直徑約 2公分寬
  的鐵管、乙○○手上拿著警方在乙○○家查扣的那1 支小鐵管
  、己○○手上則拿著1支U型大鎖毆打該男子...。」等語（見
  偵字卷第28-29 頁），可知證人丑○○離開現場前往牽車時，
  被告戊○○已經停止砸車，之後證人聽聞爭吵聲返還現場時，
  被告等人已經分持工具毆打被害人。但其於接受辯護人反詰問
  時，卻又稱：「（問：你剛剛不是說在漢堡王附近回頭看，他
  們手中已經拿工具打起來，為何現在又說看到蘇回去拿大鎖？
  ）因為我知道大鎖是己○○的。（改稱）我有親眼看到他拿大
  鎖。」、「我聽到爭吵聲，被害人已經倒地，我才過去。」、
  「（問：聽到聲音回頭已經看到被害人倒地，那你何時看到他
  們打起來？）案發前。我要去牽車的時候，他們三個人已經打
  起來。」所述亦與上揭警詢時供述迥異。嗣經辯護人一再追問
  ，復改稱：「（問：〈大鎖〉怎麼出現？）己○○有騎車，我
  有看到他去拿大鎖，才過去打被害人。」、「（問：你去牽車
  轉過頭是否就已經看到打起來？請你仔細把你轉過頭來看到的
  情形完整陳述？）我轉過來看到他們在打被害人，我才過去。
  」、「（問：既然如此你何時看到蘇去拿大鎖？）還沒有爭吵
  時，我就在站前廣場的旁邊摩托車上看到己○○去拿大鎖。我
  去牽車的時候，同時我有看到己○○去拿大鎖，一轉頭就看到
  己○○拿大鎖，因為己○○跟我一起牽車，蘇（建忠）拿大鎖
  。」等語（見本院卷第375、378-379頁），前後說詞始終反覆
  不一，可憑信性甚低。況被告丑○○於警詢及偵查中係遭列為
  犯罪嫌疑人，案發當日亦與被告等人一同飲酒，所為證詞不無
  受自身利害關係考量及當日精神狀況影響之可能，所為證述不
  足資為不利被告乙○○、己○○認定之依據。
(四)依卷附臺灣新竹地方法院檢察署檢察官法醫驗斷書（見相字卷
  第91 頁反面），被害人除頭部受創外，尚受有左胸部下緣2X3
  公分淤傷、左胸部上緣（靠肩部）6X7 公分淤傷，以被告戊○○於被害人倒地後，僅攻擊頭部而未再攻擊被害人身體其他位
  置（請詳下述三(一)部分），且被害人倒地至死亡時均呈俯臥狀
  態，胸部應無再遭攻擊之可能，足認被害人前揭傷勢，應為被
  告三人於被害人尚未遭被告戊○○攻擊頭部倒地前所共同造成
  。此外，並有U型機車大鎖1支扣案可稽。從而，被告己○○、
  乙○○傷害被害人之事證明確，犯行堪予認定。
三被告戊○○殺人犯行部分：
  按刑法上構成要件要素固有主觀要件要素與客觀要件要素，而
  衡量主觀要件要素，除被告之供述外，仍應參酌各項客觀證據
  與行為以為認定，是刑法上殺人罪與傷害致死罪之區別，本視
  加害人有無殺意，即以加害人下手加害時有無死亡之預見為斷
  ，被害人受傷處是否為致命部位、傷痕之多寡、輕重如何，固
  僅足供認定有無殺意之參考，不能作為認定有無殺意之唯一標
  準，但加害人之下手情形如何，仍不失為認定加害人主觀犯意
  之重要參考資料，且不能因與被害人素不相識，原無宿怨，即
  認為無殺人之故意（最高法院19年上字第718號、20年非字第1
  04號判例、51年台上字第1291號判決參照）。被告戊○○雖坦
  承先以長鐵棍敲擊被害人頭部一次，致被害人當場倒地後，再
  以長鐵棍敲擊被害人頭部多次，惟矢口否認有殺害被害人之犯
  意。查：
(一)證人壬○○於本院審理時指證：「（問：溫打了倒地的死者約
  有幾次？）一下死者就昏了，溫還繼續打，一直打了十幾下有
  。」、「（問：死者倒地之前，溫持長鐵棍毆打死者何部位？
  ）頭部，只有頭部。」（見本院卷第291 頁），核與證人庚○○於審判中所證：「（問：被害人倒地之後戊○○以鐵棍打被
  害人幾下是否記得？）十幾下。」、「（問：溫毆打的時間持
  續約30 秒，是否一直敲打？）是。」（見本院卷第361-362頁
  ）及偵查中所述：「... 戊○○拿鐵棒打死者，後來『碰』一
  聲，死者倒地，我看到被告戊○○繼續拿鐵棒打死者頭部4、5
  下，另2 個被告先跑走，後來己○○又回來拉戊○○，要戊○○趕緊走，戊○○沒有理他，繼續打死者頭部約10下，接著戊○○才將鐵棒丟下離開。」等語相符（見偵字卷第112-113 頁
  ），亦與證人子○○證稱：被告戊○○毆打被害人頭部三次以
  上，並無停頓等語及證人辛○○本院審理及偵查中均證稱：被
  害人倒地後，被告戊○○打被害人十幾下等情無違（見本院卷
  第265、272頁）。且本件經送法務部法醫研究所鑑定，對於被
  害人死因認為：「1.死者因遭毆擊頭部致顱骨粉碎性骨折、腦
  組織嚴重挫傷出血休克死亡，死亡方式為他殺。2.依外傷型態
  及傷勢嚴重程度，長鐵管因有較大重量及較長力臂，可能是造
  成死者顱骨粉碎性骨折、腦組織嚴重挫傷出血的主要兇器。」
  ，鑑定結果亦認為被害人：「因遭毆擊頭部致顱骨粉碎性骨折
  、腦組織嚴重挫傷出血休克死亡，死亡方式為他殺。」有該所
  95年8月16日法醫理字第0950003070 號函所附（95）醫鑑字第
  1305號鑑定書1份存卷可查（見本院卷第82 頁以下），是被告
  戊○○係持長鐵棍揮打被害人頭部1 次後再針對已倒地之被害
  人頭部揮擊十餘次，導致被害人顱骨粉碎性骨折、腦組織嚴重
  挫傷出血休克死亡之事實，至堪認定。至於證人辛○○雖於本
  院證稱：被告戊○○在被害人倒地後攻擊之部位包括頭部、背
  部（見本院卷第283 頁），但根據前揭法醫研究所鑑定書及法
  醫驗斷書，被害人背部並無外傷，參酌證人辛○○於同日證稱
  ：未看見被告乙○○、己○○有毆打被害人之情事，顯與事實
  不符，可知證人辛○○對於案發經過或未詳細觀看、或記憶不
  清，其此部分證言不足執為有利被告戊○○之認定。
(二)被告戊○○雖辯稱：其與被害人素昧平生，並無仇恨，原意在
  傷害被害人，僅因飲酒過量情緒失控，並無非致被害人於死不
  可之意等語。然以被告戊○○持以毆擊被害人頭部之扣案長鐵
  棍，質地甚為堅硬，且力矩甚長，以之猛烈敲擊人之身體，足
  以造成被害人之重創，遑論被告係以之持續重擊被害人頭部，
  謂無預見其所為將致人於死，孰能置信？另被告戊○○於被害
  人倒地後，均針對被害人頭部猛擊，為前揭證人於本院審理時
  均指證歷歷，佐以前揭法醫研究所鑑定書顯示被害人之身體背
  面，除頭部外並無其他傷勢，足以判斷被告非在單純教訓、傷
  害被害人，否則大可攻擊被害人其他部位以洩憤，絕不至於無
  視被告乙○○、己○○攔阻，一再朝人要害重擊。被告與被害
  人縱無宿怨，徵諸首開判決意旨，仍不足認被告戊○○無殺人
  之不確定故意。是其主觀上縱令被害人因而身亡亦在所不惜之
  犯意，昭然甚明，不容被告戊○○以情緒失控、失手致人於死
  之飾詞狡辯。
(三)被告戊○○使用之扣案長鐵棍1 支，經本院送請內政部警政署
  刑事警察局為血跡DNA 型別鑑定，鑑驗結果認其上血跡與被害
  人DNA型別相同，該型別在台灣地區中國人分佈機率預估為1.0
  2乘10 的負20次方，有該局95年10月23日刑醫字第0950142254
  號鑑驗書1份存卷可查（見本院卷第126頁）。此外，並有刑案
  現場照片共22張、查獲地點照片共6張及刑案現場測繪圖1份（
  見偵字卷第70-84頁，聲拘字卷第46、85-98頁，相字卷第47、
  69 -82頁）、臺灣新竹地方法院檢察署檢察官勘驗筆錄、解剖
  筆錄、相驗屍體證明書各1份及相驗照片共7張（見相字卷第83
  、87-93 、97-101頁）。是本件被告戊○○前揭殺人犯行，亦
  堪認定。
四按刑法第277條第2項之傷害致死罪，依刑法第17條之規定，係
  以行為人對於結果之發生有預見之可能為要件，而該條所定「
  如行為人不能預見其發生時，不適用之」，係以客觀的預見可
  能性，為限定對於加重結果之因果關係及過失概念。該能預見
  應以行為當時客觀存在之一般情形及行為後可能預見其發生之
  情形為基礎加以觀察，與行為人主觀上有無預見有別，如於加
  害行為後因獨立之自然原因或第三者之介入，自應認不具相當
  因果關係（最高法院85年度台上字第2397號判決參照）。次按
  共同正犯就彼此犯意聯絡範圍內之行為，固應同負其責。然共
  犯中之一人所引起之加重結果，其他之人應否同負加重結果之
  全部刑責，亦應視其就此加重結果之發生，於客觀情形能否預
  見為斷。公訴意旨雖認被告己○○、乙○○與被告戊○○共同
  傷害被害人致死。惟訊之被告己○○、乙○○均堅決否認可以
  預見被害人死亡之結果。經查：
(一)被告己○○、乙○○二人，於被告戊○○將被害人打倒在地後
  ，即未再實施任何攻擊行為之情，為證人子○○、壬○○、庚○○於審判時一致證述在案（見本院卷第269頁、第290頁、第
  359、361頁）。又被告己○○、乙○○辯稱：渠二人見戊○○
  攻擊倒地被害人之頭部時，曾要求戊○○趕快罷手離開，遭戊○○置之不理後方自行逃離現場等情，亦有證人辛○○、庚○○之證述可憑（見本院卷第286-1、283-284、362 頁），證人
  庚○○亦於偵查中明確指證：「... 戊○○拿鐵棒打死者，後
  來『碰』一聲，死者倒地，我看到被告戊○○繼續拿鐵棒打死
  者頭部4、5下，另2 個被告先跑走，後來己○○又回來拉戊○○，要戊○○趕緊走，戊○○沒有理他，繼續打死者頭部約10
  下，接著戊○○才將鐵棒丟下離開。」。是被告己○○、乙○○對於被告戊○○於被害人倒地後所為之攻擊行為，不僅毫無
  參與，更曾一度返回為積極之阻止行為，顯然被告乙○○、己○○對於被告戊○○於被害人倒地後繼續攻擊之行為甚感意外
  。
(二)證人子○○審理時堅稱：「（問：是否記得拿機車大鎖的這個
  人〈指被告己○○〉，攻擊死者的何部位？）不是頭部。」、
  「（問：如何確定該人不是攻擊頭部？）我有印象，不是頭部
  。」、「（問：你的印象從何而來？）我有看到記得的。」、
  「（問：搶來鐵棒的青少年〈指被告乙○○〉，有沒有用鐵棍
  敲打死者頭部？）沒有。」（見本院卷第261-262、270-271頁
  ），證人庚○○指證被告己○○係以機車大鎖毆打被害人手臂
  位置，證人辛○○、壬○○則均未能指證被告乙○○、己○○
  之攻擊行為，故本件尚乏積極證據證明被告乙○○、己○○曾
  有攻擊被害人頭部之行為。且本案起因乃被害人對於被告戊○○將機車推倒、毀損不滿，引發口角，被告乙○○、己○○並
  非事主，衡諸常情，實無痛下殺手，欲致被害人於死之可能，
  更難遽認其二人對於被告戊○○頓萌殺意，朝被害人頭部持續
  毆打之舉有預見可能。
(三)本件經本院依職權送請法務部法醫研究所就：1.被害人除顱骨
  粉碎性骨折外，是否係被害人死亡之單獨原因或尚有其他足以
  致被害人死亡之傷害？2.依「死因分析」第2 點，是否能排除
  扣案之機車大鎖2 個亦有可能為導致被害人顱骨粉碎性骨折之
  器械？又依其傷勢得否確認導致被害人死亡之兇器為單一？等
  事項為補充鑑定，據該所以95年11月14日以法醫理字第095000
  4170號函覆以：「(一)死者並無其他致死外傷，顱骨粉碎性骨折
  、腦組織嚴重挫傷，即為導致死者死亡原因。(二)機車大鎖亦有
  相當重量、硬度與稜角，也有可能擊破頭顱，本案無法完全排
  除機車大鎖亦為凶器之一。」（見本院卷第155 頁）。依據此
  一法務部法醫研究所函文(一)所示，足資認定被告乙○○、己○○二人攻擊被害人身體部位時，雖有成傷，但尚不足使被害人
  喪命，其傷害行為與被害人死亡結果間客觀上並無因果關係。
  至於公訴人雖執上開函文(二)部分作為被告乙○○、己○○亦有
  持機車大鎖攻擊被害人頭部之論據。然扣案己○○所持機車大
  鎖經送內政部警政署刑事警察局為血跡DNA 型別鑑定，鑑驗結
  果認：上開機車大鎖以Kastle-Meyer血跡反應檢測法檢測結果
  ，呈陰性反應，經抽取DNA檢測，未檢出STR型別，有該局95年
  10月23日刑醫字第0950142250號鑑驗書1 份存卷可查（見本院
  卷第126 頁反面）。以被害人腦部受創情形研判，若被告己○○於被害人倒地後仍有以機車大鎖攻擊被害人頭部，理當留存
  血跡，此對照扣案長鐵棍1支上確實殘留被害人DNA即明，故按
  上述血跡DNA 型別鑑定結果無從證明公訴人此部分所指情節。
  公訴人另聲請傳喚法務部法醫研究鑑定人寅○○到庭以證明被
  害人係遭2 種以上兇器攻擊頭部致死，然前述法務部法醫研究
  95年11月14日以法醫理字第0950004170號函，已對於致死兇器
  表示不能完全排除機車大鎖，鑑定書亦本於長鐵棍「因有較大
  重量及較長力臂」而認長鐵棍為可能之兇器，其鑑定與研判之
  結果已臻明確，對於扣案機車大鎖是否確實利用為兇器乙節，
  則屬法院綜合相關證據、鑑定結果後認定事實之問題，無再行
  傳訊鑑定人之必要。至於被告己○○辯護人依據上開函文內容
  ，主張縱依該函文研判意見，亦無法推導出機車大鎖確實為兇
  器，其主張並未逾越該函文之內容，公訴人以被告己○○辯護
  人不認同函文研判意見為由請求傳訊鑑定人，亦非有據。
(四)綜上事證，本院考量被告己○○、乙○○本案行為之動機，於
  毆打被害人時，均無毆打被害人頭部之要害部位，見被害人倒
  地時即已停止攻擊，甚且試圖阻止被告戊○○繼續攻擊，足見
  渠等主、客觀上均無從預見戊○○竟會以長鐵棍猛擊被害人頭
  部，且於被害人倒地後繼續猛擊被害人頭部，而客觀上二人之
  傷害行為與被害人之死亡結果亦無相當因果關係。揆諸首開說
  明及判決意旨，尚不能對被告己○○、乙○○以傷害致死罪相
  繩。另本件被告戊○○所為，應屬殺人之行為，已如本院前開
  認定，要非公訴人所指之傷害致死行為。從而，公訴意旨此部
  分容有誤會。
五論罪與處刑：
(一)核被告戊○○所為，係犯刑法第271條第1項之殺人罪。被告乙○○、己○○所為，則係犯刑法第277條第1項之普通傷害罪。
  被告戊○○萌生殺被害人之不確定故意前，雖有毆擊被害人並
  致被害人受傷之行為，然按殺人行為之傷害事實，除其先衹有
  傷害人之故意，嗣後始另行起意殺人者應併合論罪外，當然吸
  收於殺人行為之內（最高法院23年上字第2783號判例參照）。
  故被告戊○○於實施傷害行為中，提升原傷害犯意為殺人犯意
  ，其傷害罪責已被殺人罪責所吸收，不另論罪。公訴意旨認被
  告三人均係犯刑法第277條第2項前段之傷害致死罪，尚有未恰
  業如前述，惟基礎事實均屬同一，起訴法條應予變更。
(二)被告乙○○、己○○就本件傷害犯行間，有犯意聯絡及行為分
  擔，均為共同正犯。
(三)爰審酌本案導因於被告戊○○因飲酒過量記憶不清，誤認車輛
  遺失，為圖洩憤，破壞路旁機車，並引發被害人前來理論，已
  有過咎在先，卻又不思理性解決糾紛，動輒以激烈手段毆打並
  置被害人於死，其視他人生命、身體如無物之惡性，顯露無遺
  。又斟酌被告戊○○將被害人擊倒在地後，猶不罷手，繼續以
  長鐵棍持續猛擊已奄奄一息倒地不起之被害人，致被害人頭部
  受創嚴重，終至殞命，手段兇殘。近年來新竹地區屢見青少年
  恃眾鬥毆、鬧事，造成無辜大眾惶惶不安，被告等均正值青年
  ，不思循規蹈矩，飲酒後猶出外遊蕩，並因細故逞兇鬥狠，圍
  毆手無寸鐵之被害人，被告乙○○、己○○二人雖未能預見被
  告戊○○竟因細故痛下毒手，但渠等二人加入鬥毆亦為本案之
  肇端，實難辭其咎。惟念被告戊○○、己○○行為時均甫滿19
  歲，智慮尚淺，戊○○已與被害人家屬癸○○、丙○○達成和
  解，有新竹市東區調解委員會調解筆錄1 份存卷為憑（見本院
  卷第65頁），被告乙○○、己○○雖未能與被害人家屬達成和
  解，但犯罪後尚能坦認傷害罪責。並考量被告等之智識程度、
  犯罪之手段等一切情狀，分別量處如主文所示之刑。
(四)扣案U型機車大鎖1支，為被告己○○犯傷害罪所用之物，並屬
  其所有，業據被告己○○供陳無訛，爰依刑法第38條第1項第2
  款併予宣告沒收。至於扣案長鐵棍1 支，雖屬被告戊○○犯罪
  所用之兇器，然該長鐵棍係被害人隨地拾取而來，尚非被告等
  所有。另扣案之機車大鎖、短鐵棍1 支，均非供被告等犯罪所
  用，均不另宣告沒收。
據上論斷，應依刑事訴訟法第299條第1項前段，刑法第28條、第
271條第1項、第277條第1項、第38條第1項第2款，刑法施行法第
1條之1第1項、第2項前段，判決如主文。
本案經檢察官張凱絜到庭執行職務。
中　　華　　民　　國　　96　　年　　3 　　月　　28　　日
              刑事第二庭  審判長法  官  汪漢卿
                                法  官  方鴻愷
                                法  官  鄭子俊
以上正本證明與原本無異。
如不服本判決應於收受本判決後十日內向本院提出上訴書狀，其
未敘述上訴理由者，並得於提起上訴後十日內向本院補提理由書
狀( 均須按他造當事人之人數附繕本 )「切勿逕送上級法院」。
中　　華　　民　　國　　96　　年　　3 　　月　　28　　日
                                書記官　沈藝珠
附錄本案論罪科刑法條全文：
刑法第271條
殺人者，處死刑、無期徒刑或10年以上有期徒刑。
前項之未遂犯罰之。
預備犯第1項之罪者，處2年以下有期徒刑。
刑法第277條
傷害人之身體或健康者，處3年以下有期徒刑、拘役或1千元以下
罰金。
犯前項之罪因而致人於死者，處無期徒刑或7年以上有期徒刑；
致重傷者，處3年以上10年以下有期徒刑。
